【裁判字號】    99,消債更,35
【裁判日期】    990722
【裁判案由】    更生程序
【裁判全文】
臺灣嘉義地方法院民事裁定            99年度消債更字第35號
聲  請  人
即 債務 人  甲○○
上列當事人因消費者債務清理事件聲請更生，本院裁定如下：
    主  文
更生之聲請駁回。
聲請費用由聲請人負擔。
    理  由
一、按債務人與金融機構協商成立者，不得聲請更生或清算，但
    因不可歸責於己之事由，致履行顯有重大困難者，不在此限
    ；本條例施行前，債務人依金融主管機關協調成立之中華民
    國銀行公會會員辦理消費金融案件無擔保債務協商機制與金
    融機構成立之協商，準用前項之規定，消費者債務清理條例
    第151 條第5項、第6項分別定有明文。衡諸債之關係，係以
    當事人間之信賴關係為基礎，為社會經濟組織之重要支柱，
    故當事人於以法律行為追求自己之利益之際，亦應顧及對方
    之利益，並考量債權債務在社會上之作用，本於誠實及信用
    之原則，行使債權及履行債務。是對於已陷入經濟上困境之
    消費者，若任其於惡性循環之債務窘境中自生自滅，將衍生
    嚴重之社會問題，難以維持安定之社會經濟秩序，故為兼顧
    債權人、債務人雙方之利益，對陷於經濟上困境之消費者，
    乃允其於消費者債務清理條例施行後，得選擇以重建型之更
    生程式或清算型之清算程式清理其債務，藉以妥適調整債務
    人與債權人及其他利害關係人間之權利義務關係，保障債權
    人獲得公平受償，並謀求消費者經濟生活之重建復甦機會。
    惟對於已與金融機構協商成立，或於本條例施行前，已依金
    融主管機關協調成立之中華民國銀行公會會員辦理消費金融
    案件無擔保債務協商機制與金融機構成立協商之債務人，若
    非因不可歸責於己之事由，致履行顯有重大困難，僅係為圖
    謀減免債務，而不為債務之履行，自有違債權契約為誠信契
    約之本旨，故依消費者債務清理條例第151條第6項準用同條
    第5項前段之規定，不得聲請更生或清算，始能避免肇致道
    德危險。次按聲請更生或清算不合程式或不備其他要件者，
    法院應以裁定駁回之，但其情形可以補正者，法院應定期間
    先命補正，消費者債務清理條例第8條亦有明文規定。
二、本件聲請意旨略以：聲請人即債務人曾依照中華民國銀行公
    會會員辦理消費金融案件無擔保債務協商機制（下稱債務協
    商機制）與債權人香港上海豐商業銀行股份有限公司等金
    融機構成立協商，並約定自民國95年7 月起，每月清償新台
    幣（下同）17,022元，惟事後聲請人離開原任職單位，而導
    致無薪資收入，聲請人深恐影響公會協商之款項，也因四處
    借款求助無門下，於95年11月放棄公會協商，總共履行4 期
    。嗣聲請人依消費者債務清理條例第151條第1項規定向最大
    債權銀行台新國際商業銀行股份有限公司（下稱台新銀行）
    請求共同協商債務清償方案，並表明共同協商之意旨，然台
    新銀行因聲請人有2 筆金融機構債務已被轉賣於「摩根聯邦
    資產股份有限公司」及「萬榮行銷顧問股份有限公司」，遂
    拒絕與聲請人為債務之協商，故聲請人自得逕向法院聲請更
    生或清算。又聲請人因有不可歸責於己之事由致履行顯有重
    大困難，且無擔保或無優先權之債務總額未逾1,200 萬元，
    復未經法院裁定開始清算程序或宣告破產，爰聲請更生等語
    。
三、經查：
  (一)聲請人即債務人曾於95年依債務協商機制與債權銀行成立協
    商，自95年7月份起，分80期零利率還款，每月應繳金額17,
    022 元，於協商完成後毀諾，又聲請人於消費者債務清理條
    例施行後，另以書面向最大債權銀行台新銀行請求協商債務
    清償方案，並表明共同協商之意旨，經台新銀行以「不符合
    此機制申請資格」為由退件，亦有台新銀行99年3 月16日出
    具台新總個金企畫字第09900004460 號通知書、財團法人金
    融聯合徵信中心當事人信用報告及台新銀行99年7月6日函覆
    協商過程並提出聲請人於95年6 月26日與債權銀行之協議通
    知書等資料在卷可稽，堪信屬實。
  (二)又債務人與金融機構協商成立者，除非因不可歸責於己之事
    由，致履行顯有重大困難，否則不得聲請更生或清算，消費
    者債務清理條例第151條第5項規定意旨甚明。是債務清償方
    案成立後，應由債務人按其條件履行，如於其後發生情事變
    更，在清償期間內之收入或收益不如預期，致該方案履行困
    難甚或履行不能，而有不可歸責於己之事由，始能聲請更生
    或清算。此項規定旨在避免債務人任意毀諾已成立之協商，
    濫用更生或清算之裁判上債務清理程序，蓋以債務清償方案
    係經當事人行使程序選擇權所為之債務清理契約，債務人應
    受該成立之協議所拘束。
  (三)聲請人即債務人主張目前任職於統承交通有限公司，每月平
    均薪資約47,039元，並提出99年1月至5月員工薪資明細表為
    佐，另依聲請人所提出95、96、97年度綜合所得稅各類所得
    清單資料觀之，聲請人於95年度之薪資總額為506,883 元，
    96年度之薪資總額為392,688元，97年度之薪資總額為725,9
    34元，是聲請人主張其每月收入至少為47,039元乙節，堪予
    認定。
  (四)聲請人即債務人主張每月平均生活費支出包括伙食費 6,000
    元、交通費900元、行動電話費700元、瓦斯費520 元、水費
    179元、電費709元、扶養長女林婉茹及次女林淑真之伙食費
    各3,000元、長女註冊費215元、次女註冊費195 元、長子林
    坤良扶養費6,000元、扶養配偶林淑婷4,000元、民生必需品
    350元、健保費1,080、所得稅1,625元，合計28,923 云云。
    然查：
  1.按參酌消費者債務清理條例之立法目的，乃在使陷於經濟上
    困境之消費者，得藉由更生或清算程式，清理債務，以妥適
    調整其與債權人之權利義務關係，並非幫助債務人保持其舊
    有之生活水平，故債務人果有不能清償債務或有不能清償之
    虞等情事，其生活程度自應受相當之限制，以維持一般人最
    低生活水平所需為準，否則對債權人即屬不公。
  2.查聲請人主張之每月生活必要支出，未據提出相關證明供本
    院參酌，經本院於99年6月3日命聲請人於15日內補提相關資
    料證明到院，聲請人雖於99年6 月24日提出部分資料到院，
    然其中相關收據之地址均非聲請人陳報狀所載之地址，復未
    說明資料兩相歧異之原因，則聲請人主張有上開支出云云，
    已非無疑。況縱使依聲請人本身陳報之資料，其每月平均薪
    資為47,039元，扣除其主張每月必要費用28,923元後，尚有
    餘款18,116 元（計算式：47,039-28,923＝18,116），應可
    供清償協商款17,022元，足見聲請人並無難以履行協商之情
    事存在。
  3.又依聲請人所提出之員工薪資表觀之，其目前雖經債權人聲
    請法院對其每月扣薪15,000元，惟聲請人遭非金融機構債權
    人「摩根聯邦資產股份有限公司」及「萬榮行銷顧問股份有
    限公司」聲請扣薪部分，其債務金額分別僅有22,000元及50
    ,000元，尚非屬龐大之欠款；至於遭金融機構債權人聲請扣
    薪部分，若聲請人能本於誠信依協商之還款方案清償，即不
    至於遭扣薪，此誠係因可歸責於聲請人自身之事由所致，若
    因此准許聲請人更生，則無異鼓勵債務人蓄意不依協商方案
    還款，嗣後再將金融機構債權人為確保債權而聲請法院強制
    執行之數額加計入每月必要支出，以此方式達成其聲請更生
    之目的，此非但違反誠信，亦損及債權人之權益，顯不符消
    費者債務清理條例於謀求消費者經濟生活之更生外，亦力求
    保障債權人公平受償之立法旨趣。
  4.且聲請人目前僅31歲（68年6 月生），正值壯年，且每月收
    入穩定，即使於債務協商成立後失業，亦僅屬偶發特殊原因
    ，致一時不能按期履行，惟嗣後隨即恢復穩定收入，顯見聲
    請人僅係一時支付困難，尚非陷於一般且繼續不能清償債務
    之財產狀態。況本件最大債權銀行台新銀行亦表明願意提供
    個別協商一致性方案，可依聲請人實際情形協談可負擔之還
    款條件，最優惠方案採180 期，零利率之還款方式清償，以
    求適當履行債務，此亦有台新銀行99年7月6日函文1 份在卷
    可稽，足見聲請人一時支付困難，並非即屬無法解決或清償
    債務甚明。則聲請人主張因其失業後收入減少而造成毀諾，
    顯因非可歸責於己之事由致履行有重大困難云云，自非可採
    。
四、綜上，本院審酌認聲請人即債務人尚無不能清償債務之虞情
    形，且聲請人為償還債務，必須經歷履行期間較不寬裕之經
    濟生活，乃聲請人於負擔債務時即得預見，是依誠實及信用
    之原則，聲請人於有履行可能性時，本應誠實勤勉履行債務
    ，要難與金融機構成立協商後，又得恣意毀諾，率爾聲請依
    更生程序清理其債務。此外，聲請人並未提出證據釋明有不
    可歸責於己之事由，及致履行協商內容顯有重大困難，其聲
    請更生，顯與前開規定不符，自難准許，應予駁回。
中    華    民    國    99    年    7     月    22    日
              民事第一庭    法      官  周俞宏
上為正本係照原本作成
如不服本裁定，應於裁定送達後10日內，以書狀向本院提出抗告
，並繳納抗告費新臺幣1千元
中    華    民    國    99    年    7     月    22    日
                            書  記  官  劉怡欣

司法院資訊處製作；財團法人民間司法改革基金會備份。
